---
title: "Žene u STEM-u na Zapadnom Balkanu i šire"
author: "Tanja"
date: "`r Sys.Date()`"
output: 
#  pdf_document
  html_document:
    theme: "yeti"
    toc: true
    toc_float: true
    df_print: kable
    code_folding: show
---

```{r setup, include=FALSE}
knitr::opts_chunk$set(
  echo = TRUE,
  warning = FALSE,
  message = FALSE
)

library(tidyverse)
library(readr)
library(knitr)
```

## Uvod

Ova analiza koristi javno dostupne podatke o udelu žena u STEM obrazovanju i istraživanju na Zapadnom Balkanu, Gruziji i Kazahstanu. Cilj je da se pokaže kako otvoreni podaci i R mogu pomoći u boljem razumevanju rodnih nejednakosti u nauci i tehnologiji, kao i da novinarkama ponude konkretne alate za transparentnu i vizuelno upečatljivu komunikaciju podataka.

## Kako čitati i koristiti podatke

Ovi podaci predstavljaju udeo žena u obrazovanju i istraživanju u oblasti prirodnih nauka, tehnologije, inženjerstva i matematike (STEM). Svaka vrednost u tabeli je procenat žena u odnosu na ukupni broj studenata ili istraživača u datoj oblasti. Tamo gde nije bilo dostupnih podataka, vrednosti su označene kao "NA".

Kao novinarke, važno je da znate:

- Podaci ne govore sve, ali mogu pokrenuti pitanja i ukazati na trendove.
- Vizualizacije pomažu da se obrasci u podacima uoče brže nego čitanjem tabela.
- Ove vizualizacije vam mogu pomoći da oblikujete priče o rodnoj neravnopravnosti u obrazovanju i nauci.

## Tabelarni prikaz podataka

Iako je dataset mali i lako pregledan u tabelarnom obliku, iz njega se ipak može izvući više informacija vizualizacijom koja ističe obrasce, razlike i moguće odnose između pokazatelja.

```{r display-table}
data <- read_csv("data/women_in_stem_westbalkan_ge_kz.csv")
kable(data, caption = "Udeo žena u STEM obrazovanju i istraživanju")
```

## Vizualizacije: vrste i zašto ih koristimo

U ovom dokumentu koristimo dve osnovne vrste grafikona:

1. **Bar grafikon (stubičasti dijagram)**
   - Koristimo ga da prikažemo udeo žena u inženjerskom obrazovanju po zemljama.
   - Bar grafikon je najintuitivniji način da se porede vrednosti između različitih kategorija (npr. država).

2. **Scatter grafikon (raspršeni dijagram)**
   - Koristimo ga da uporedimo dva pokazatelja istovremeno: udeo žena u istraživanju u inženjerstvu i u prirodnim naukama.
   - Scatter grafikon je koristan za otkrivanje odnosa: npr. da li zemlje koje imaju više žena u prirodnim naukama imaju i više žena u inženjerskom istraživanju?

## Vizualizacija 1: Žene među studentima inženjerstva

```{r plot-engineering-students, fig.width=8, fig.height=5}
ggplot(data, aes(x = reorder(Country, `Engineering_Students_Women(%)`),
                 y = `Engineering_Students_Women(%)`)) +
  geom_col(fill = "#3B9AB2", color = "black") +
  coord_flip() +
  geom_text(aes(label = round(`Engineering_Students_Women(%)`, 1)), hjust = -0.1, size = 3.5) +
  labs(
    title = "Udeo žena među studentima inženjerstva",
    subtitle = "Podaci za zemlje Zapadnog Balkana, Gruziju i Kazahstan",
    x = NULL,
    y = "Procenat (%)"
  ) +
  theme_minimal(base_size = 13)  +
  theme(panel.border = element_rect(color = "black", fill = NA, linewidth = 0.7)) +
  theme(plot.title = element_text(face = "bold"),
        axis.text.x = element_text(size = 11),
        axis.text.y = element_text(size = 11)) +
  ylim(0, 50)
```

**Tumačenje:**
Stubičasti dijagram nam pomaže da odmah vidimo koje zemlje imaju veći ili manji udeo žena među studentima inženjerstva. Zemlje kao što su Severna Makedonija i BiH imaju viši procenat žena, dok Gruzija ima drastično niži. Ovo može biti početna tačka za novinarsko pitanje: *Zašto je u Gruziji tako malo žena u inženjerskim studijama?* Ili: *Šta zemlje poput Makedonije rade drugačije?*

## Vizualizacija 2: Istraživačice u inženjerstvu i prirodnim naukama

```{r plot-researchers-comparison, fig.width=7, fig.height=6}
ggplot(data, aes(x = `Engineering_Researchers_Women(%)`,
                 y = `Natural_Sci_Researchers_Women(%)`, label = Country)) +
  geom_point(shape = 21, fill = "#F21A00", color = "black", size = 4, stroke = 0.8)+
  geom_text(vjust = -1.2, size = 3.2) +
  labs(
    title = "Učešće žena u istraživačkom radu",
    subtitle = "Inženjerstvo naspram prirodnih nauka",
    x = "Inženjerke istraživačice (%)",
    y = "Istraživačice u prirodnim naukama (%)"
  ) +
  theme_minimal(base_size = 13) +
  xlim(34, 46) +
  ylim(45, 60) +
  theme(
    plot.title = element_text(face = "bold"),
        axis.text = element_text(size = 11),
        axis.title = element_text(size = 12),
    panel.border = element_rect(color = "black", fill = NA, linewidth = 0.7))
```

**Tumačenje:**
Ova vizualizacija koristi tačkasti grafikon kako bi prikazala odnos između dve oblasti istraživanja. Većina zemalja ima viši procenat žena u prirodnim naukama nego u inženjerstvu. Na osnovu toga možemo zaključiti da postoje sistemske prepreke koje onemogućavaju ženama da se bave tehničkim istraživanjem. 

**Pitanja za razmišljanje:**

- Da li postoji veza između obrazovanja i istraživačkih pozicija?
- Da li postoji razlika u finansiranju ili zapošljavanju između ovih oblasti?
- Kako se politika zapošljavanja u nauci razlikuje između zemalja?

## Zaključak

Jedna od najvećih prednosti rada sa podacima jeste mogućnost da novinarke jasno i ubedljivo komuniciraju nejednakosti koje bi inače ostale skrivene u tabelama i statističkim izveštajima. Vizualizacije ne samo da olakšavaju razumevanje kompleksnih informacija, već omogućavaju i emocionalni i politički utisak koji podstiče publiku na razmišljanje i akciju.

Vizuelno prikazivanje razlika, kao što su razlike u zastupljenosti žena u obrazovanju ili istraživačkom radu, čini te razlike neosporivim i pristupačnim. Na taj način novinarke mogu:

- Prikazati rodne razlike jasno i upečatljivo;
- Pokazati gde podaci nedostaju i zahtevati njihovu objavu;
- Pozvati institucije na veću transparentnost i odgovornost kroz precizna, vizuelno jasna pitanja i poređenja.

Kroz dve jednostavne vizualizacije u R-u dobili smo osnovu za više novinarskih priča. Podaci nam ne daju sve odgovore, ali nas vode ka pravim pitanjima. Ove metode omogućavaju da:

- Postavite pitanja utemeljena na dokazima;
- Prikažete rodne razlike jasno i vizuelno upečatljivo;
- Pozovete institucije na veću transparentnost i odgovornost.

## Dalji koraci
- Postavite ovu analizu na GitHub uz jednostavno objašnjenje.
- Napravite šablon koji druge novinarke mogu koristiti sa svojim podacima.
- Razvijte priču koristeći kombinaciju brojki i izjava žena iz ovih sektora.
- Uključite javnost u debatu koristeći vizualizacije na društvenim mrežama ili kao infografiku.
